臺灣臺北地方法院民事判決　　　　　　93年度重訴字第1065號
原　　　告　鉅輝實業有限公司
法定代理人　甲○○
訴訟代理人　韓邦財律師
複代理人　　孫立虹律師
被　　　告　台北富邦商業銀行股份有限公司
法定代理人　林基源
訴訟代理人　丙○○
　　　　　　丁○○
　　　　　　乙○○
上列當事人間，請求返還押匯文件事件，本院於94年3月24日言
詞辯論終結，判決如下：
    主  文
原告之訴駁回。
訴訟費用由原告負擔。
    事實及理由
一、程序方面：
（一）查被告台北銀行股份有限公司已於九十四年一月一日與富
      邦商業銀行股份有限公司合併，且以台北銀行股份有限公
      司為存續公司，同時更名為台北富邦商業銀行股份有限公
      司，嗣被告於94年4月6日提出書狀聲明承受訴訟，有該公
      司言詞辯論意旨狀、變更登記事項表在卷可參，於法並無
      不合，應予准許。
（二）次按訴狀送達後，原告不得將訴變更或追加，但基礎事實
      同一者，不在此限，民事訴訟法第255條第1項第2款定有
      明文，本件原告於93年8月10日起訴訴之聲明為：被告應
      將如附表所示之押匯文件正本返還原告；嗣於94年1月5日
      具狀追加訴之聲明為：被告應將如附表所示之押匯文件正
      本返還原告，如不能返還時，應賠償原告美金285343.75
      元及遲延利息，經核，原告前後聲明請求之基礎事實同一
      ，被告雖不同意，依法應予准許。
二、原告起訴主張：伊為因應進出口業務所需押匯作業，與被告
    於民國（下同）90年4月間簽訂『出口押匯約定書』，訂明
    伊得依該約定書將買賣相關文件逕送被告辦理押匯手續，經
    被告營業部人員審核符合該約定書時即對伊撥款，惟90年5
    月間伊依國外信用狀出貨，並照雙方簽訂之約定書內容，將
    相關押匯文件交付被告辦理押匯，經被告審核符合規定而於
    90年4月21日起分5次撥款，水單分別為90年4月21日：新台
    幣（下同）467,121元、90年5月15日：1,797,488元、90年5
    月18日：805,913元、90年5月30日：3,138,584元、90年6月
    7日：3,354,239元，核撥押匯款共9,563,345元整。詎被告
    於支付押匯款項後旋即通知伊，以「國外銀行所開立之信用
    狀提示單據未能獲得開狀行付款」為由，要求伊將該筆押匯
    款返還被告，嗣伊已將該筆押匯款返還於被告，而兩造間關
    於被告代伊收取貨款乙事，有委任關係存在，於系爭貨款未
    付清前，押匯文件所有權仍屬伊，被告因故無法代伊取得貨
    款，自應將該等押匯文件返還伊，且兩造間為有償委任契約
    ，被告收取相關手續費，依法自應負善良管理人義務，伊委
    任被告辦理之事務既無法達成，被告依委任之規定，即應將
    伊交付辦理押匯之所有資料文件，如提單、匯票等相關有價
    證券返還，以利伊持向進口廠商求償，被告拒不將押匯文件
    返還，致伊迄今未能求償，受損不貲，爰依委任之法律關係
    訴請被告返還如附表所示押匯文件正本，若無法返還時，亦
    應依債務不履行之損害賠償責任，賠償伊之損失即美金285,
    343.75元，為此依法提起本訴訟等語。並聲明：被告應將如
    附表所示之押匯文件正本返還原告，如不能返還時，應賠償
    原告美金285,343.75元整及自本訴狀繕本送達之日起至清償
    日止，按年息5％計算之利息。
二、被告則以：伊於90年4月20日與原告簽立出口押匯約定書，
    受原告委託辦理出口押匯，依系爭出口押匯約定書第十二條
    約定，原告之押匯行為為一授信行為，伊僅負有代原告收取
    貨款之義務，並無代原告積極催討貨款及押匯文件之義務。
    原告於90年5月持信用狀及押匯文件向伊申請出口押匯融資
    ，伊依信用狀之條件審核相關押匯文件已將押匯文件全數寄
    交孟加拉之開狀銀行，該開狀行為孟加拉之SONALI BANK達
    卡分行（SONALI BANK,B.B.AVENUE CORP.BRANCH,DHAKA，以
    下稱「SONALI銀行」）共開發四筆信用狀（下稱系爭四筆信
    用狀），而開狀行接受單據後並未付款之理由為依系爭四筆
    信用狀條款，其付款之條件尚未成就（即國際貿易慣例所稱
    之「實現條款」（realization clause）拒絕付款，其情形
    與前開原告所稱之「拒付」情形有間，惟有在拒絕單據情況
    下，才有退還單據之可能；且開狀行並未通知伊系爭信用狀
    單據及押匯文件應由伊為如何處置或將該等單據退還伊，縱
    使原告就系爭押匯文件仍有所有權，伊既未曾收到開狀銀行
    所「退還」之押匯文件，自不生返還系爭押匯文件予原告之
    義務，自應由原告基於押匯文件所有人之地位，向直接現實
    占有押匯文件之開狀銀行或其買方請求退還；伊皆依國際貿
    易實務交付單據予開狀銀行，惟開狀銀行未依國際貿易所應
    遵循之信用狀統一慣例拒付併交還單據，伊已依原告之指示
    為事務之處理，並已盡善良管理人之注意義務，原告倘有任
    何損失，應依信用狀或買賣契約之法律關係分別向開狀行或
    其買方求償為是，且伊不同意原告為訴之追加，縱原告依法
    得為訴之追加，依約亦無權請求伊賠償等語資為抗辯。並聲
    明：原告之訴駁回。
三、經查，兩造於90年4月20日簽訂「出口押匯約定書」，約定
    原告得持國外信用狀連同相關單據向被告申請融資，並委託
    被告向國外開狀銀行代收貨款，原告於90年5月持信用狀及
    押匯文件向被告申請出口押匯，惟孟加拉之SONALI 開狀銀
    行於付款到期日屆至後未付款等情，此有卷附「出口押匯約
    定書」在卷可憑，並為兩造所不爭執，上開事項堪認為真實
    。玆原告主張被告處理委任之代收貨款業務，認其處理委任
    事務有過失，應就原告所受之損害負賠償責任，惟為被告所
    否認，則本件原告主張是否有理由，乃於被告處理本件代收
    貨款業務，是否有過失之情事？經查：
（一）按當事人主張有利於己之事實，就其是事實有舉證責任，
      民事訴訴法第二百七十七條定有明文。本件原告主張被告
      就本件受委託處理代收貨款有收取手續費，業據其提出被
      告國外營業部出口結匯證實書為憑（見本院卷第444頁至4
      49頁），被告既受有報酬，即應以善良管理人之注意義務
      為之，惟原告主張被告處理委任之事務有過失，即應由原
      告就被告如何違反善良管理人之注意義務，負舉證責任。
（二）依被告所提被證四號由孟加拉SONALI銀行回覆予被告之回
      電電文內容記載：「REREF YOUR TELEX DT.31.02 AND 01
      .03.02 REGARDING PAYMENT OF YOUR ABOVE MENTIONED
      BILLS PLEASE BE INFORMED THAT OUR ABOVE MENTIONED
      L/C'S WERE OPENED ON CONDITION THAT PAYMENT WILL
      ONLY BE MADE UP ON RECEIPT OF FUNDS FROM EXPORT PR
      OCEEDS OF RELATED EXPORT L/C NO.16335....18.04.200
      1 ISSUED BY ABNAMRO BANK NV DUBLIN NO.ILC301995...
      11.4.2 000 ISSUED BY STERLING NATIONAL BANK AND
      TRUST CO.NEWYORK」（見本院卷第254頁）「RYT
      DT.19.07.2001 REGARDING DUE DATE OF THE PAYMENT OF
      THE ABOVE L/C PLEASE BE ADVISED THAT AS THE L/C
      OPENED UNDER REALISTATION CLAUSE I.E PAYMENT WILL
      BE MADE UPON REALISATION OF FUND FROM EXPORT
      PROCEEDS OF EXPORT L/C NO.A503925 DT.5.2.01 ISSUED
      BY ISRALL DISCOUNT BANK OF NEWYORK,NEWYORK,
      U.S.A.UNDER CLAUSE NO.13 OF OTHER TERMS AND CONDIT
      IONS」（見本院卷第255頁），細譯其內容，孟加拉
      SONALI銀行並未主張未收到系爭押匯文件正本，原告亦不
      爭執被告業將押匯文件寄送該行，是被告辯稱其業將系爭
      押匯文件寄送孟加拉SONALI銀行，應屬可採。
（三）原告雖主張其仍保有系爭押匯文件正本之所有權，即得請
      求被告返還系爭信用狀及附屬單據之所有權云云，惟查，
      依兩造所簽訂之出口押匯約定書之約定，就有關押匯文件
      之寄送係約定於第十四條：「敝戶授權貴行或貴行之通匯
      行，以貴行或貴行之通匯行認為適合之任何方法寄送押匯
      匯票與（或）附屬單據」，足認原告於辦理押匯時，已授
      權被告將系爭押匯文件正本依適合之方法寄送予開狀銀行
      。被告業將系爭押匯文件寄送孟加拉SONALI銀行已如前述
      ，被告辯稱開狀銀行並未將系爭押匯文件退還被告，原告
      亦未舉證系爭押匯文件業已退還被告而由被告持有，系爭
      押匯文件正本既不在被告現實占有中，縱原告仍保有系爭
      單據之所有權，惟被告於寄送系爭押匯文件既經原告之授
      權，而在開狀銀行未退還系爭押匯文件正本而非在被告佔
      有單據之情形下，被告無法返還系爭押匯文件，難認係可
      歸責於被告，原告請求返還未在被告持有中之系爭押匯文
      件正本，自難認有理由。
（四）原告另主張被告於接獲孟加拉SONALI銀行拒付通知後，根
      本未採取任何維護被告權益之必要動作，僅簡單告知原告
      被拒付之事實，即置原告收取貨款之委託於不顧云云，惟
      查，被告將開狀行遲未付款之情形通知原告後，自90年7
      月19日起，由被告代發電文予開狀行要求付款，原告自90
      年8 月5日起迄92年7月14日止，又多次請求被告代發電文
      要求開狀行付款，及向孟加拉國家銀行投訴，並繼續請求
      開狀行付款，被告均予配合，並依原告指示辦理，且將所
      發之電文及所收到之電文以傳真之方式通知原告知悉，業
      經被告陳明在卷，並提出被證五電文十份、被證六電文四
      十一份、被證七電文十六份在卷可稽（見本院卷第257到4
      10頁）；甚且於原告所提被告發予原告92年6月13 日北銀
      營放字第9260141400號函所示：「本案本行依國際商會所
      頒之信用狀統一慣例辦理相關押匯事宜，且於開狀行未依
      限撥付款項時即多次電催其付款，皆有往來電文可稽，未
      有貴公司所稱催討不力之情形，有關上開押匯款宜請貴公
      司逕洽進口商催討始為正途，惟倘須本行配合之處，本行
      當盡力協助」（見本院卷第107、1 08頁），被告亦表明
      願意配合協助原告之旨；應認被告已依原告之指示辦理
      本件託收貨款事務，核無違反兩造約定之情事，即被告並
      無違背善良管理人之注意義務，是原告指摘被告違背善良
      管理人之注意義務云云，即不可採。
（五）至原告主張於孟加拉SONALI銀行拒絕付款，被告應依據信
      用狀統一慣例及國際商會決議向孟加拉SONALI銀行據理力
      爭，必要時，被告應要求孟加拉SONALI銀行暫時保管押匯
      單據，聽候被告進一步指示，或請求國貿局等駐外單位協
      助及國際商會解釋云云，經查，依信用狀統一慣例第十四
      條b.d.款（見本院卷第130、131頁），在開狀銀行拒絕瑕
      疵單據時，開狀銀行有應敘明單據正留候處置，或退還提
      示人之義務，惟此乃於開狀銀行之義務，且係在單據經開
      狀銀行認定有瑕疵之情形，而本件被告並非開狀銀行，僅
      係寄單銀行，原告主張被告未履行上開事項即違反善良管
      理人之注意義務，尚屬無據。
（六）原告上開主張尚不足以證明被告於處理系爭代收貨款事務
      確有過失，從而原告主張被告有債務不履行，並進而主張
      被告於不能返還押匯文件時，應賠償原告美金285,343.75
      元及其遲延利息，亦屬無理由。
四、綜上所述，原告主張被告處理委任之託收貨款業務，未盡善
    良管理人之注意義務，認被告有過失而致生損害於原告，尚
    未可採。原告聲明被告應將如附表所示之押匯文件正本返還
    原告，如不能返還時，應賠償原告美金285,343.75元整及其
    利息云云，為無理由，應予駁回。
五、本件事證已臻明確，兩造其餘攻擊防禦方法，核與本件之結
    論不生影響，爰不一一論述，附此敘明。
六、據上論結，本件原告之訴為無理由，依民事訴訟法第78條，
    判決如主文。
中　　華　　民　　國　　94　　年　　4 　　月　　25　　日
                  民事第二庭  法  官    吳淑惠
以上正本係照原本作成。
如對本判決上訴，須於判決送達後20日內向本院提出上訴狀
中　　華　　民　　國　　94　　年　　4　　月　　 27　　日
                              書記官    劉芳菊
